ACORDAO-COMPLETO-2353442

ACÓRDÃO 1369/2019 ATA 21/2019 - PLENÁRIO

VISTOS, relatados e discutidos estes autos de recurso de reconsideração interposto por Carlos Roberto Mota Almeida e Paulo Antônio Martins de Lima contra o Acórdão 1170/2017-TCU-Plenário,
ACORDAM os Ministros do Tribunal de Contas da União, reunidos em sessão do Plenário, diante das razões expostas pelo relator, em:
9.1. conhecer do recurso interposto em relação a Paulo Antônio Martins de Lima, para, no mérito, dar-lhe parcial provimento;
9.2. tornar insubsistentes os subitens 9.4 e 9.8 do Acórdão 1170/2017-TCU-Plenário;
9.3. aplicar a Carlos Roberto Mota Almeida e a Paulo Antônio Martins de Lima, individualmente, a multa prevista no art. 57 da Lei 8.443/1992, nos valores a seguir indicados, fixando-lhes o prazo de quinze dias contados da notificação, para comprovarem, perante o Tribunal (art. 214, III, "a", do RITCU) , o recolhimento da dívida aos cofres do Tesouro Nacional, atualizada monetariamente na forma da legislação em vigor:
9.3.1. Carlos Roberto Mota Almeida, R$ 35.000,00 (trinta e cinco mil reais) ;
9.3.2. Paulo Antônio Martins de Lima, R$ 30.000,00 (trinta mil reais) ; 
9.4. dar ciência aos responsáveis, aos interessados e à Procuradoria da República no Ceará.

Recursos de reconsideração interpostos contra acórdão que julgou irregulares as contas dos recorrentes, condenou-os ao pagamento de débitos e aplicou-lhes multa, bem como inabilitou-os para o exercício de cargo em comissão e função de confiança no âmbito da Administração Federal, em razão de irregularidades nos pagamentos de procedimentos realizados com recursos federais provenientes do Sistema Único de Saúde (SUS).

Prefeitura Municipal de Quixeramobim - CE.

3. Interessados/Responsáveis/Recorrentes:
3.1. Interessado: Fundo Nacional de Saúde - MS (00.530.493/0001-71)
3.2. Responsáveis: Carlos Roberto Mota Almeida (XXX.241.443-XX); Cirilo Antonio Pimenta Lima (XXX.505.463-XX); Edmilson Correia de Vasconcelos Junior (XXX.675.503-XX); Paulo Antonio Martins de Lima (XXX.683.253-XX)
3.3. Recorrentes: Carlos Roberto Mota Almeida (XXX.241.443-XX); Paulo Antonio Martins de Lima (XXX.683.253-XX).

13.1. Ministros presentes: José Mucio Monteiro (Presidente), Walton Alencar Rodrigues (Relator), Benjamin Zymler, Augusto Nardes, Raimundo Carreiro, Ana Arraes, Bruno Dantas e Vital do Rêgo.
13.2. Ministro-Substituto convocado: Marcos Bemquerer Costa.

PAULO ANTONIO MARTINS DE LIMA

WALTON ALENCAR RODRIGUES

Ministro-Substituto André Luís de Carvalho.

Adoto, como Relatório, a Instrução do Auditor (peça 167) , que contou com a anuência do corpo diretivo da unidade técnica (peças 168 e 169) , bem como do Ministério Público junto ao TCU (peça 170) :
"INTRODUÇÃO
1.	Cuida-se de recurso de reconsideração (peça 162) interposto por Carlos Roberto Mota Almeida e Paulo Antônio Martins de Lima, ex-Secretários de Saúde, contra o Acórdão 1170/2017-TCU-Plenário (peça 124) , da relatoria do Ministro André Luís de Carvalho, na forma a seguir reproduzida. Destacam-se os itens alcançados pelo efeito suspensivo do recurso:
VISTOS, relatados e discutidos estes autos de tomada de contas especial instaurada pelo Fundo Nacional de Saúde (FNS) em desfavor de Carlos Roberto Mota Almeida, ex-secretário municipal de saúde (gestão: 2/1/2001 a 28/5/2004 e 27/1/2005 a 4/4/2008) , de Cirilo Antônio Pimenta Lima, ex-prefeito municipal (gestão: 2001-2004) , de Edmilson Correia de Vasconcelos Junior, ex-prefeito municipal (gestão: 2005-2008) , e de Paulo Antônio Martins de Lima, ex-secretário municipal de saúde (gestão: 2/6/2004 a 28/12/2004) , diante de irregularidades nos pagamentos de procedimentos realizados com recursos federais provenientes do Sistema Único de Saúde (SUS) , no valor total de R$ 1.419.359,98;
ACORDAM os Ministros do Tribunal de Contas da União, reunidos em Sessão do Plenário, ante as razões expostas pelo Relator, em:
9.1. excluir a responsabilidade dos Srs. Cirilo Antônio Pimenta Lima e Edmilson Correia de Vasconcelos Júnior na presente relação processual;
9.2. rejeitar as alegações de defesa apresentadas pelos Srs. Carlos Roberto Mota Almeida e Paulo Antônio Martins de Lima;
9.3. julgar irregulares as contas dos Srs. Carlos Roberto Mota Almeida e Paulo Antônio Martins de Lima, com fundamento nos arts. 1º, I, 16, III, "b" e "c", e § 2º, 19 e 23, III, da Lei nº 8.443, de 1992, para condená-los ao pagamento das quantias a seguir especificadas, com a fixação do prazo de quinze dias contados das notificações, para comprovarem, perante o Tribunal (art. 214, III, "a", do RITCU) , o recolhimento das dívidas aos cofres do Fundo Nacional de Saúde, atualizadas monetariamente e acrescidas dos juros de mora, calculados a partir das datas discriminadas até a data dos efetivos recolhimentos, na forma da legislação em vigor:
	VALOR ORIGINAL (R$) 
	DATA DA OCORRÊNCIA
	RESPONSÁVEL

	11.372,88
	29/08/2003
	CARLOS ROBERTO MOTA ALMEIDA

	6.994,01
	1º/10/2003
	
	25.467,59
	07/11/2003
	
	20.391,64
	18/11/2003
	
	24.404,86
	15/01/2004
	
	27.439,78
	28/01/2004
	
	30.749,32
	26/03/2004
	
	39.268,79
	05/04/2004
	
	40.440,85
	25/05/2004
	
	64.074,67
	06/01/2005
	
	103.134,69
	21/01/2005
	
	70.141,75
	28/01/2005
	
	139.565,66
	08/04/2005
	
	67.872,12
	1º/04/2005
	
	100.417,66
	09/04/2005
	
	96.464,15
	30/05/2005
	
	135.767,41
	22/06/2005
	
	107.328,99
	23/07/2005
	
	38.282,13
	14/06/2004
	PAULO ANTÔNIO MARTINS DE LIMA

	47.321,82
	14/07/2004
	
	84.692,98
	16/08/2004
	
	47.907,43
	1º/10/2004
	
	89.858,80
	08/11/2004
	
9.4. aplicar ao Sr. Carlos Roberto Mota Almeida e ao Sr. Paulo Antônio Martins de Lima, individualmente, a multa prevista no art. 57 da Lei nº 8.443, de 1992, nos valores de R$ 80.000,00 (oitenta mil reais) e de R$ 30.000,00 (trinta mil reais) , respectivamente, fixando-lhes o prazo de quinze dias contados da notificação, para comprovarem, perante o Tribunal (art. 214, III, "a", do RITCU) , o recolhimento da dívida aos cofres do Tesouro Nacional, atualizada monetariamente na forma da legislação em vigor;
9.5. autorizar, desde logo, nos termos do art. 28, inciso II, da Lei nº 8.443, de 1992, a cobrança judicial das dívidas constantes deste Acórdão, caso não atendidas as notificações;
9.6. autorizar, desde já, caso solicitado, o pagamento das dívidas constantes deste Acórdão em até 36 parcelas mensais e consecutivas, nos termos do art. 26 da Lei nº 8.443, de 1992, e do art. 217 do RITCU, fixando-lhes o prazo de quinze dias, contados do recebimento da notificação, para comprovarem, perante o Tribunal, o recolhimento da primeira parcela, e de trinta dias, contados da parcela anterior, para comprovarem o recolhimento das demais parcelas, devendo incidir sobre cada valor mensal os acréscimos legais, na forma da legislação em vigor;
9.7. considerar grave as infrações cometidas por Carlos Roberto Mota Almeida e Paulo Antônio Martins de Lima, nos termos do art. 60 da Lei nº 8.443, de 1992, e do art. 270, § 1º, do RITCU;
9.8. inabilitar o Sr. Carlos Roberto Mota Almeida e o Sr. Paulo Antônio Martins de Lima, com fundamento no art. 60 da Lei nº 8.443, de 1992, e no art. 270 do RITCU, para o exercício de cargo em comissão e função de confiança no âmbito da administração federal, pelo período de 6 (seis) anos; e
9.9. encaminhar cópia deste Acórdão, bem como do Relatório e do Voto que o fundamenta, aos seguintes destinatários:
9.9.1. à Procuradoria da República no Estado do Ceará, nos termos do art. 16, § 3º, da Lei nº 8.443, de 1992, e do art. 209, § 7º, do RITCU, para a adoção das medidas judiciais cabíveis;
9.9.2. ao Ministério do Planejamento, Desenvolvimento e Gestão e ao Ministério da Transparência, Fiscalização e Controladoria-Geral da União, para a adoção das providências cabíveis em relação à inabilitação decretada pelo item 9.8 deste Acórdão; e
9.9.3. ao Conselho Regional de Odontologia no Estado do Ceará, para ciência e adoção de eventuais responsabilizações funcionais em desfavor dos profissionais de odontologia envolvidos na prática dos ilícitos detectados nestes autos.
HISTÓRICO
2.	A presente tomada de contas especial foi instaurada pelo Fundo Nacional de Saúde (FNS) em desfavor dos Srs. Carlos Roberto Mota Almeida (gestão: 2/1/2001 a 28/5/2004 e 27/1/2005 a 4/4/2008) e Paulo Antônio Martins de Lima (gestão: 2/6/2004 a 28/12/2004) , ex-secretários de saúde, e dos Srs. Cirilo Antônio Pimenta Lima (gestão: 2001-2004) e Edmilson Correia de Vasconcelos Junior (gestão: 2005-2008) , ex-prefeitos, responsabilizados em solidariedade, em razão de pagamentos irregulares de procedimentos do SIA/SUS e AIH, na prefeitura municipal de Quixeramobim (CE) .
3.	Foi solicitada pela Coordenadoria de Vigilância, Avaliação e Controle (COVAC) vinculada à Secretaria de Saúde do Estado do Ceará (SESA) auditoria operacional no município de Quixeramobim, na Unidade de Saúde Bucal, em face do elevado número de Autorizações de Procedimentos de Alta Complexidade (APACs) solicitada pelo município para esse fim.
4.	O Núcleo de Avaliação e Auditoria dos Serviços de Saúde - Atenção Primária e Secundária - NUAUD da Secretaria de Saúde do Estado do Ceará realizou auditoria no referido município, na Unidade de Saúde Bucal, e emitiu relatório com data de 30/6/2005, no qual se verificaram as seguintes irregularidades (peça 1, p. 9-96) :
a) cobrança indevida por meio de Autorizações de Procedimentos de Alta Complexidade de procedimentos ortodônticos em pacientes portadores de anomalias craniofaciais, sendo que tais beneficiários não eram e nem são portadores de tal anomalia;
b) profissionais integrantes das equipes de saúde bucal realizam esses procedimentos em seus consultórios particulares e, em horário, que deveria ser dedicado às ações das equipes de saúde bucal do Programa de Saúde da Família - ESB/PSF; e
c) o Centro Integrado Municipal de Quixeramobim apresenta cobrança de procedimentos de média complexidade (endodontia) , mesmo não dispondo de condições técnicas para a realização de tais procedimentos.
5.	Segundo informa o Relatório de TCE nº 24/2009, de 19/1/2009 (peça 5, p. 184) , em face de denúncia anônima encaminhada à COVAC (peça 1, p. 280-282) , procedeu-se à nova auditoria, que produziu o relatório, de 1/6/2006 (peça 1, p. 288-364) , no qual foram consignadas as seguintes conclusões acerca dos procedimentos de alta complexidade pagos entre junho de 2003 e maio de 2005:
a) das trinta e duas visitas domiciliares realizadas, nenhum paciente apresentou anomalias craniofaciais que justificasse a cobrança de procedimentos por APAC;
b) os odontólogos encontravam-se em seus consultórios privados no horário que deveriam estar prestando serviços em unidades do PSF, caracterizando dupla jornada de trabalho;
c) houve cobranças indevidas aos usuários do SUS de taxa de manutenção dos aparelhos ortodônticos; e
d) ratifica-se a glosa levantada anteriormente.
6.	Os responsáveis foram notificados pela Secretaria de Saúde do Ceará, bem como pelo Fundo Nacional de Saúde/MS, mas as justificativas apresentadas não foram acolhidas, dando ensejo, por fim, ao novo relatório de TCE nº 32/2013, de 8/7/2013 (peça 6, p. 246-250) , que concluiu pela responsabilização solidária dos responsáveis identificados quanto ao débito decorrente da impugnação dos pagamentos realizados, num total de R$ 1.419.359,98 (valores originais) .
7.	No âmbito do TCU, promoveram-se as citações dos responsáveis, conforme proposto no pronunciamento da Secex/CE (peça 7) e autorizado pelo Despacho do Relator a quo, de 6/3/2015 (peça 8) . As defesas apresentadas foram apreciadas em duas oportunidades pela regional do Ceará (peças 44 e 103-105) , já que, para atender pedido do procurador dos recorrentes, houve o sobrestamento desta TCE, (peça 52) .
8.	O Relator da deliberação original, ao analisar o feito, após o ouvir o MP/TCU (peças 47 e 112) , incorporou às suas razões de decidir os pronunciamentos da Secex/CE e do parquet especializado, exceto quanto à prescrição da pretensão punitiva em relação aos ex-Secretários de Saúde, de modo a proferir o acórdão impugnado, na forma transcrita no primeiro parágrafo desta instrução.
9.	Os ex-Secretários interpuseram o presente recurso de reconsideração, pelo qual requerem que suas razões recursais sejam aceitas, de forma a excluir a condenação que lhes foi imposta pelo Tribunal.
EXAME DE ADMISSIBILIDADE
10.	Reitera-se a análise preliminar de admissibilidade realizada pela Serur (peças 166-167) , ratificada pelo Exmo. Ministro-Relator, Walton Alencar Rodrigues (peça 169) , para conhecer do recurso de reconsideração (peça 162) , com base nos artigos 32, inciso I, e 33, da Lei 8.443/92, c/c o art. 285 do RI/TCU, suspendendo-se os efeitos relativos aos itens 9.3, 9.4, 9.5, 9.7 e 9.8 do acórdão impugnado (peça 124) .
EXAME DE MÉRITO
11.	Delimitação
11.1.	Constitui objeto do presente recurso definir (peça 162) :
a) se houve prescrição do débito e da multa sancionados pelo acórdão impugnado;
b) se na deliberação do Tribunal houve fundamentação adequada e específica para rejeitar os argumentos apresentados pelos responsáveis;
c) se os recursos do SUS foram regularmente aplicados nas ações das Equipes de Saúde Bucal do Programa de Saúde da Família - ESB/PSF.
12.	Prescrição (peça 162, p. 9-27)	
12.1.	Os recorrentes discorrem de um modo geral sobre o instituto da prescrição sob a ótica do Tribunal de Contas da União (TCU) , do Superior Tribunal de Justiça (STJ) e do Supremo Tribunal Federal (STF) .
12.2.	Aduzem que o TCU passou a reconhecer a prescritibilidade das pretensões reparatórias, sob o argumento de que o §5º, do art. 37, da Constituição Federal, estabeleceria apenas uma incomunicabilidade entre a pretensão punitiva e a compensatória.
12.3.	Nesse sentido, transcrevem excerto de decisão proferida pelo Tribunal de Contas do Estado de Minas Gerais, em 13/5/2008, a qual faz referência ao Acórdão 8/1997-TCU-Segunda Câmara, da relatoria do Ministro Adhemar Paladini Ghisi, sobre o qual afirmam que há questionamentos da imprescritibilidade em favor do erário.
12.4.	Arguem que a pretensão de ressarcimento tem caráter compensatório, cuja função é restituir o patrimônio público ao estado anterior, sendo assim, sua natureza jurídica de reparação civil. Sobre isso, lembram que o novo Código Civil reduziu o prazo prescricional das ações de reparação civil de vinte para apenas três anos.
12.5.	No que se refere ao Superior Tribunal de Justiça, dizem, em resumo, que aquela Corte entende ser de cinco anos o prazo para o TCU, por meio de tomada de contas especial, exigir do gestor público municipal a comprovação da regular aplicação de verbas federais repassadas. Mas as ações de ressarcimento são imprescritíveis, segundo reiterados julgamentos do STJ.
12.6.	Sob esse prisma afirmam que, em se tratando de TCE, o ônus da prova incumbe ao responsável pela aplicação dos recursos transferidos, porém na ação de ressarcimento, embora imprescritível, o ônus da prova é de quem pleiteia o ressarcimento perante o judiciário.
12.7.	Defendem que não é razoável que ex-gestor público permaneça obrigado a comprovar que aplicou adequadamente verbas públicas, quando decorridos vários anos da gestão de tais recursos, pois isso feriria os princípios da segurança jurídica e da ampla defesa, além de dar ensejo à instabilidade jurídica, em face da dificuldade de produção de provas após o decurso de muito tempo.
12.8.	Nesse sentido, ao tempo em que fazem alusão a diversos dispositivos legais, como a Lei de Introdução às Normas do Direito Brasileiro (Decreto-Lei 4.657/1942) , o Decreto 20.910/1932, a Lei Orgânica do TCU (ao tratar do aspecto temporal em TCE) , argumentam que, por analogia, o prazo máximo é de cinco anos para as hipóteses de decadência ou de prescrição nas relações (seja no polo passivo ou ativo) com o poder público.
12.9.	Relativamente ao STF, os recorrentes aduzem que o Pretório Excelso não se posicionou sobre a prescritibilidade das ações de ressarcimento ao erário, embora admita que a mudança de seus membros possa levar a entendimentos diferentes do anterior, que tinha como certo a imprescritibilidade.
12.10.	Nesse sentido, mencionam que o Supremo reconheceu a repercussão geral quanto à prescritibilidade da pretensão de ressarcimento ao erário, fundada em decisão de Tribunal de Contas, no julgamento do Recurso Extraordinário 636.886, da Relatoria do Ministro Teori Zavascki, o qual aponta para uma possível revisão de jurisprudência na aplicação do art. 37, §5º, da Constituição Federal.
12.11.	Também nessa linha, reproduzem no recurso a íntegra da decisão liminar em Mandado de Segurança 34.256, da relatoria do Ministro Luís Roberto Barroso, na qual o STF deferiu o pedido "para suspender todos os efeitos da condenação do impetrante nos autos da TCE nº Processo 005.360/2010-2.
12.12.	Entendem que a TCE em tela se alinha ao referido julgamento, já que se aplicou no acórdão recorrido a tese da imprescritibilidade, que, conforme afirmam, está ultrapassada. De todo modo, sopesam que, ainda que se admita a existência da dívida apontada, o ex-Secretário Paulo Antônio Martins de Lima estaria livre de qualquer responsabilização, já que as irregularidades a ele imputadas ocorreram mais de dez anos antes da ordem de citação do TCU, que se deu em 6/3/2015.
12.13.	Ao se adotar esse entendimento, asseveram que somente os valores de R$ 96.464,15 (30/5/2005) , R$ 135.767,41 (22/6/2005) e de R$ 107.328,99 (23/7/2005) não estariam alcançados pela prescrição, cuja responsabilização seria atribuída ao Sr. Carlos Roberto Mota Almeida.
12.14.	Todavia, defendem que, nesta TCE, além de se aplicar a prescrição decenal, acolha-se a repercussão geral deferida pelo STF (RE 636.886, Rel. Min. Teori Zavascki) , em razão de manifestações que sinalizam para uma possível revisão de jurisprudência, sobrestando qualquer medida executiva do acórdão ora impugnado, até que o Supremo decida sobre o mérito da prescritibilidade das ações de ressarcimento em favor do erário.
Análise:
12.15.	 Todas as correntes jurisprudenciais e doutrinárias aventadas pelos recorrentes encontram-se refutadas pelo entendimento ora adotado pelo Tribunal de Contas da União, por meio do Acórdão 1441/2016-TCU-Plenário, no que se refere à prescrição da pretensão punitiva desta Corte, já que nesta deliberação, em incidente de uniformização de jurisprudência, o TCU deixou assente que a referida prescrição subordina-se ao prazo geral indicado no art. 205 do Código Civil, qual seja: dez anos.
12.16.	Já quanto à prescrição das ações de ressarcimento ao erário (débito) , o Tribunal de Contas da União considera que estas são imprescritíveis, nos termos do Acórdão 2709/2008-TCU-Plenário, também deliberado em incidente de uniformização de jurisprudência, e do Mandado de Segurança 26.210/DF, da relatoria do Ministro Ricardo Lewandowski. Dessa forma, as teorias aduzidas pelos recorrentes não podem lhes favorecer.
12.17.	Há de se esclarecer que, por força do art. 70, parágrafo único, da Constituição Federal e do art. 93 do Decreto-Lei 200/1967, incumbe àquele que recebe recursos federais o dever de demonstrar a correta aplicação dos valores que lhe foram confiados, não havendo distinção, como afirmam os recorrentes, entre processos de tomada de contas especial e ação de ressarcimento, até porque, um dos objetivos das TCEs é justamente o ressarcimento do dano ao erário.
12.18.	Não se pode acolher o argumento dos recorrentes de que o fato de serem ex-gestores, por si só, poderia vir a desincumbir-lhes do dever de comprovar o uso adequado dos recursos sob suas tutelas, pois as responsabilidades que lhes foram atribuídas decorrem de irregularidades identificadas nos períodos em que exerciam o cargo de Secretário Municipal de Saúde.
12.19.	Quanto ao entendimento do STF aventado pelos recorrentes acerca da prescritibilidade das ações de ressarcimento, como eles próprios reconhecem, a decisão do Supremo (RE 636.886) apenas sinaliza para uma possível revisão da jurisprudência no tocante à aplicação do art. 37, §5º, da Constituição Federal. Tanto que o próprio Recurso Extraordinário expõe textualmente o entendimento de que "incumbe submeter novamente à análise do Plenário desta Corte, sob a sistemática da repercussão geral, o alcance da regra estabelecida no § 5º do art. 37 da CF/88, relativamente a pretensões de ressarcimento ao erário fundadas em decisões de Tribunal de Contas".
12.20.	Ademais, este Tribunal tem estado atento ao desfecho dessa temática, conforme se verifica no Voto condutor do Acórdão 8486/2017-TCU-Segunda Câmara, da relatoria do Ministro Augusto Nardes, que assim se manifestou:
13. Por meio da Petição/STF 34.087/2016, este Tribunal de Contas da União postulou a habilitação no RE 636.886, na qualidade de amicus curiae, o que foi deferido pelo Relator, Min. Teori Zavascki, em decisão de 29/9/2016. O então Ministro do STF determinou igualmente "a suspensão do processamento de todas as demandas pendentes em tramitação no território nacional, mas exclusivamente aquelas em que esteja em debate a prescrição do pedido de ressarcimento ao erário baseado em título de Tribunal de Contas", tendo sido oficiados todos os Presidentes de Tribunais no País bem como a Turma Nacional de Uniformização dos Juizados Especiais.
14. Entrementes, com o falecimento do Min. Teori, foi nomeado, em 22/3/2017, novo relator do RE 636.886, o Min. Alexandre de Moraes, permanecendo pendente de decisão definitiva o referido recurso extraordinário.
15. Ao fim e ao cabo, a decisão de suspensão de processamento de demandas em que esteja em debate a prescrição do pedido de ressarcimento ao erário baseado em título de Tribunal de Contas alcançou tão somente a fase judicial de cobrança do título extrajudicial exarado com a decisão das Cortes de Contas, não atingindo diretamente os processos de contas em trâmite neste TCU.
16. Ou seja, até decisão definitiva em contrário do Pretório Excelso, permanecem imprescritíveis as pretensões de ressarcimento ao erário decorrentes de processos de tomada de contas especial que tramitam perante o TCU, motivo pelo qual remanesce correta a rejeição da preliminar de prescrição arguida pelo recorrente. (Destaques no original) .
12.21.	Muito embora não seja possível acolher plenamente o pleito dos recorrentes sobre este assunto, verificou-se que se operou a prescrição da pretensão punitiva do Tribunal sobre algumas irregularidades, uma vez que entre as datas de suas ocorrências e a da ordem de citação expedida pelo Tribunal (6/3/2015 - peça 8) decorreram mais de dez anos, consoante proferido no Acórdão 1441/2016-TCU-Plenário, mencionado no parágrafo 12.15 desta instrução.
12.22.	Dessa forma, nenhuma das irregularidades atribuídas ao Sr. Paulo Antônio Martins de Lima daria ensejo à aplicação da multa prevista no art. 57 da Lei 8.443/1192, já que todas ocorreram há mais de dez anos da data de 6/3/2015. Igualmente, ele não deve sofrer a pena de inabilitação para o exercício de cargo em comissão e função de confiança na administração Federal preconizada no art. 60 da mesma lei. Já quanto à multa aplicável ao Sr. Carlos Roberto Mota Almeida, somente as irregularidades adiante enumeradas devem ser consideradas para efeito de se imputar a referida penalidade, pois não se operou a prescrição em relação a elas, já que o interstício entre as datas das irregularidades e da ordem de citação foi menor do que dez anos.
	Valor original (R$) 
	Data

	139.565,66
	08/04/2005

	67.872,12
	1º/04/2005

	100.417,66
	09/04/2005

	96.464,15
	30/05/2005

	135.767,41
	22/06/2005

	107.328,99
	23/07/2005

12.23.	Portanto, acolhem-se parcialmente os argumentos apresentados, a fim de excluir a multa e a inabilitação para o exercício de cargo em comissão e função de confiança na administração federal aplicadas ao Sr. Paulo Antônio Martins de Lima, bem como para considerar apenas as irregularidades enumeradas no parágrafo anterior como passíveis de aplicação de multa (art. 57 da Lei 8.443/1992) ao Sr. Carlos Roberto Mota Almeida, mantido o débito integral imputado aos recorrentes.
13.	Ausência de fundamentos para a condenação (peça 162, p. 27-30) 
13.1.	Argumentam os recorrentes que o acórdão impugnado deve ser anulado, porque as rejeições às alegações de defesa "nunca vêm fundamentadas como deveria ser, em louvor ao princípio constitucional da obrigatoriedade de Motivação das Decisões Administrativas (art. 93, inciso X da CF/88) ".
13.2.	Explicam que a fundamentação se restringe a informar repetidamente que rejeita a tentativa dos apelantes de demonstrar como foram aplicadas as verbas públicas. Mas essa rejeição não é acompanhada de fundamentos legais, jurídicos e jurisprudenciais, o que lembraria um processo kafkiano.
13.3.	Para subsidiar essa argumentação, juntam ao recurso excertos doutrinários e jurisprudenciais que apregoam a necessidade de se fundamentar as decisões de modo lógico, coerente e contextualizado.
Análise:
13.4.	Não se pode acolher essa argumentação dos recorrentes, pois os fundamentos para condenação estão claramente delineados nos autos.
13.5.	Tem-se que a instrução anexada à peça 7 aquiesceu às conclusões da fase interna desta TCE. Por conseguinte, propuseram-se as citações dos recorrentes, o que foi realizado por meio dos ofícios constantes das peças 10 e 11, nos quais a fundamentação está devidamente descrita, nos termos reproduzidos a seguir:
Consoante Despacho do Exmº. Sr. Ministro Relator André Luís de Carvalho, e nos termos da subdelegação conferida pela Portaria 9/2013-TCU-SECEx-CE, e ante a análise realizada neste processo de Tomada de Contas Especial da Prefeitura Municipal de Quixeramobim/CE, fica Vossa Senhoria citado, com fundamento nos arts. 10, § 1º; e 12, incisos I e II, da Lei 8.443/1992 (...) 
2. O débito é decorrente da seguinte ocorrência: pagamentos irregulares de procedimentos do SIA/SUS, no município de Quixeramobim/CE, por meio de Autorizações de Procedimentos de Alta Complexidade - APAC's em pacientes portadores de anomalias crânio - faciais, quando esses pacientes não eram e nem são portadores de tal anomalia; e profissionais integrantes das equipes de saúde bucal, realizando esses procedimentos em seus consultórios particulares e, em horário, que deveria ser dedicado às ações das equipes de saúde bucal do Programa de Saúde da Família - ESB/PSF.
3. Conduta do responsável: na condição de ex-Secretário Municipal de Saúde do Município de Quixeramobim/CE, ordenou irregularmente o pagamento de serviços de alta complexidade. (Grifos inseridos) 
13.6.	Verifica-se que os recorrentes, graças ao sobrestamento desta TCE, tiveram a oportunidade de apresentar alegações de defesa por duas vezes, as quais foram adequadamente analisadas, mediante as instruções inseridas nas peças 44 e 103 dos autos.
13.7.	Notou-se, assim, que, além das razões de fato - adstritas a este caso concreto - que levaram o TCU a rejeitar as alegações apresentadas, os fundamentos jurídicos também se encontram registrados nas supracitadas instruções, conforme adiante transcrito (peça 103, p. 10) :
44. Sendo assim, inexistem nos autos elementos que demonstrem a boa-fé dos responsáveis ou a ocorrência de outros excludentes de culpabilidade, cujas contas devem, desde logo, ser julgadas irregulares, nos termos do art. 202, § 6º, do RI/TCU, procedendo-se à condenação em débito.
 (...) 
c) com fundamento nos arts. 1º, inciso I, 8º, 16, inciso III, alínea "c", e § 2º, da Lei 8.443/1992 c/c os arts. 19 e 23, inciso III, da mesma Lei, e com art. 209, inciso III, e § 3º, do RI-TCU, que sejam julgadas irregulares as contas dos Srs. Carlos Roberto Mota Almeida (CPF XXX.241.443-XX) e Paulo Antônio Martins de Lima (CPF XXX.683.253-XX) , ex-secretários municipais de saúde, em razão de pagamentos irregulares de procedimentos do SIA/SUS e AIH na Prefeitura Municipal de Quixeramobim/CE (...) 
13.8.	Diante disso, rejeitam-se esses argumentos dos recorrentes.
14.	Regularidade da aplicação dos recursos (peça 162, p. 30-51) 
14.1.	Inicialmente os recorrentes discorrem sobre o envolvimento do município de Quixeramobim no Programa de Odontologia de Alta Complexidade e a criação de centros de especialidades. Dizem que o município já era referência nacional na atenção odontológica de média e alta complexidade com verbas do próprio município.
14.2.	Após receber informação da existência da Portaria nº 968/2002, do Ministério da Saúde, que trata de programa de atenção odontológica, o município tomou providências junto à Secretaria de Saúde do Estado do Ceará para se cadastrar. Feito o cadastramento, a Secretaria de Saúde comunicou que o programa poderia se iniciar, o que ocorreu a partir de abril de 2003, momento em que os pedidos de Autorização de Procedimentos de Alta Complexidade (APACs) começaram a ser feitos pela municipalidade.
14.3.	Alegam que, na auditoria ocorrida em maio de 2005, a Secretaria de Saúde do Ceará informou que o programa estava irregular, porque os códigos informados na implantação se referiam somente a pacientes com "fenda palatina/lábio leporino".
14.4.	Argumentam que estranharam tal informação da Secretaria de Saúde do Estado do Ceará, pois o programa é orientado pela Portaria nº 431/2000, do Ministério da Saúde, que não faz qualquer restrição nesse sentido. Ademais, a Secretaria de Saúde não havia expedido nenhuma orientação a esse respeito.
14.5.	Anexam ao recurso trecho da Portaria nº 431/2000, no qual encontram-se relacionados diversos procedimentos nela previstos, além das definições desses mesmos procedimentos obtidos em sítio eletrônico na internet, como meio de demonstrar que as anomalias craniofaciais não estão necessariamente relacionadas com fendas palatina e labial.
14.6.	Mencionam que o Ministério Público Federal declarou que as APACs eram preenchidas com o código CID 10 Q37.9, mas há nos autos cópias de algumas autorizações de procedimentos de alta complexidade " (fls. 39, 41 e 43/50 - PRM - L. NORTE - Volume 01) ", nas quais não constam o CID 10, em que há a declaração expressa de tratamento de anomalias craniofaciais.
14.7.	Os recorrentes relatam como funcionava o trâmite dos tratamentos odontológicos realizados desde a identificação do paciente até o encaminhamento para a perícia odontológica final, nos estritos termos da Portaria 431/2000. Nesse contexto, os recorrentes só ordenavam o pagamento das APACs aos dentistas contratados depois que elas eram analisadas e aprovadas pela Secretaria de Saúde do Ceará e pelo Ministério da Saúde, mas ficava claro que os tratamentos constantes desses documentos não se referiam à fenda palatina/lábio leporino. O funcionamento do programa em questão era difundido pelo próprio Secretário de Saúde do Estado do Ceará à época como sendo referência para os demais municípios. Além disso, afirmam que esses mesmos serviços são realizados atualmente pelo Centro de Especialidades Odontológicas de Quixeramobim.
14.8.	Defendem que as conclusões da Coordenadoria de Vigilância, Avaliação e Controle (COVAC) se referem a irregularidades que não causaram prejuízo ao erário, pois os códigos CIDs das APACs estavam previstos na Portaria nº 431/2000 e se referiam a procedimentos de média e alta complexidade, classificados na categoria de anomalia crânio facial.
14.9.	Frisam os recorrentes que não praticaram malversação de recursos públicos, porque, na verdade, apenas se limitaram a contratação de odontólogos especializados em serviços de alta complexidade, ao repasse dos recursos originários dos Ministério da Saúde a esses profissionais e à análise da efetividade da prestação desses serviços, por meio de relatórios do Ministério, que eram elaborados a partir dos dados repassados pela Secretaria de Saúde do Município de Quixeramobim.
14.10.	Nesse sentido, fazem referência aos contratos de prestação de serviço firmados entre o município (assinados pelo recorrente Carlos Roberto Mota Almeida) e os odontólogos, ao depoimento do Sr. Antônio Marcos Machado de Sousa, Supervisor de Planejamento, Regulação, Controle e Auditoria Municipal, à ação movida pelo Ministério Público Federal e a outras testemunhas arroladas nos autos para argumentar que em nenhum desses elementos dos autos constam que possa ter havido a presença de dolo na conduta dos recorrentes.
14.11.	Por fim, arguem que deve ser excluída a condenação aplicada pelo acórdão impugnado, porque não houve a "vontade dos réus de lesarem o erário", nem o preenchimento incorreto das APACs, tanto que não houve a efetiva demonstração de ocorrência de dano, pois os profissionais odontólogos especializados prestaram os serviços sob a égide da Portaria MS nº 431/2000.
Análise:
14.12.	As razões recursais ora apresentadas pelos recorrentes revelam-se insuficientes para afastar as irregularidades apontadas nos autos, já que em nada inovam em relação ao que já foi por diversas vezes examinado nesta TCE, tanto na fase interna como já no âmbito deste TCU.
14.13.	Nessa linha, importa registrar, inclusive para rememorar, quais foram - efetivamente - os procedimentos irregulares concretamente encontrados ainda no nascedouro deste processo, que ensejaram a instauração desta TCE.
14.14.	Encontra-se nos autos (peça 1, p. 11-13) a conclusão do relatório de auditoria, de 30/6/2005 (peça 1, p. 9-96) , realizada pela Secretaria de Saúde do Estado do Ceará (SESA) , que apontou as faltas transcritas a seguir (com ajustes de forma) :
1- O Município não apresenta serviço de alta complexidade para os pacientes portadores de anomalias craniofaciais regulamentado pela Portaria do Ministério da Saúde nº 431, de 14 de novembro de 2000.
2 - Os procedimentos especializados executados pelos odontólogos prestadores de serviços, não foram realizados em pacientes portadores de anomalias craniofaciais.
3 - Os laudos de solicitação de APAC utilizados não eram específicos para a odontologia.
4 - O município realizou cobrança de procedimentos ortodônticos, protéticos, endodônticos e cirúrgicos em pacientes com anomalias craniofaciais, quando estes não eram portadores de tais anomalias.
5 - Os profissionais contratados pelo município para prestação dos serviços especializados em alta complexidade realizam esses procedimentos em horário que deveriam ser dedicados às ações em equipes de saúde bucal do Programa de Saúde da Família.
6 - O Centro Integrado Municipal de Quixeramobim apresenta cobrança de procedimentos de média complexidade (endodontia) sem dispor de condições técnicas para a realização de tais procedimentos.
7 - O recebimento por APAC's na saúde bucal não foi esclarecido pelo Gestor Municipal e nem pelo Supervisor de Planejamento Controle e Auditoria Municipal.
8 - Desde junho de 2003, o município recebe por pacientes que não se enquadram nos critérios estabelecidos na Portaria do Ministério da Saúde nº 431, de 14 de novembro de 2000.
14.15.	Na sequência dos fatos importantes ocorridos nesta TCE, interessa assinalar que nova auditoria foi realizada no município de Quixeramobim (em 1/6/2006) , conforme já mencionado no parágrafo 5 desta instrução. Constata-se que aproximadamente um ano depois da primeira auditoria as irregularidades foram confirmadas, mesmo o responsável já tendo apresentado justificativas (peça 1, p. 102-156) , que foram rejeitadas pela SESA (peça 1, p. 158-160) .
14.16.	Daí em diante, nenhuma das defesas apresentadas pelos recorrentes foram suficientes para eliminar quaisquer dessas graves e categóricas irregularidades apontadas pelos auditores da Secretaria de Saúde do Ceará.
14.17.	Neste recurso, por exemplo, não se pode aceitar - mais uma vez - a alegação de que a SESA "informou" que o programa estava irregular, em razão de os códigos informados na implantação se referirem somente a pacientes com "fenda palatina/lábio leporino", pois, como descrito no parágrafo 14.14, foram diversas as irregularidades encontradas.
14.18.	Pelo que se vê nas conclusões das auditorias da Secretaria de Saúde do Ceará, não foi determinante para atribuir as irregularidades aos pagamentos o fato de os pacientes atendidos serem - necessariamente - portadores de "fenda palatina/lábio leporino". Consta apenas que não se identificaram neles anomalias craniofaciais.
14.19.	A alegação de que tenha havido divergência entre declaração do Ministério Público Federal sobre o preenchimento de APACs e algumas autorizações acostadas aos autos não interfere na responsabilização dos recorrentes, pois as autorizações e os laudos por eles referidos (peça 1, p. 78-88) fazem parte dos anexos do próprio relatório da auditoria realizada pela Secretaria de Saúde do Estado do Ceará, que foi usado como fundamento para apuração das irregularidades, como já registrado no item 14.14 desta instrução.
14.20.	Também não faz sentido a alegação de que as irregularidades não causaram prejuízo ao erário, pois a planilha de glosa foi elaborada criteriosamente, observando-se os parâmetros normativos e cotejando-se os valores pagos (peça 1, p. 186) frente aos valores devidos, conforme descrito na peça 7, parágrafo 4, que teve por base a análise das justificativas realizada pelo Núcleo de Avaliação e Auditoria dos Serviços de Saúde - Atenção Primária e Secundária - NUAUD, da Secretaria de Saúde do Estado do Ceará (peça 1, p. 198) .
14.21.	Com relação aos argumentos de que não agiram com dolo nem malversaram os recursos públicos, importa esclarecer que o Tribunal de Contas da União segue a regra geral da responsabilidade civil, ou seja, examina a conduta dos agentes públicos sob o prisma da responsabilidade subjetiva, que tem como um de seus pressupostos a existência de culpa (lato sensu) . Esta, como se sabe, é constituída pelo dolo (ação voluntária) e pela culpa "stricto sensu" (violação a um dever jurídico por imprudência, imperícia ou negligência) . Assim, neste caso, os pagamentos irregulares de procedimentos do SIA/SUS, conforme identificado pela Secretaria de Saúde do Ceará, ainda que não tenham ocorrido dolosamente, consubstanciaram-se em conduta culposa (culpa estrito senso) . Ademais, os recorrentes não trouxeram explicações capazes de justificar essas irregularidades. Portanto, incide aqui o disposto no art. 209, inciso III, do RI/TCU: "dano ao erário decorrente de ato de gestão ilegítimo ou antieconômico".
14.22.	 Viu-se também que a responsabilização dos ex-Secretários ficou corretamente demonstrada nos autos, além do que os normativos concernentes ao tema desta TCE levam a essa conclusão. Sobre isso, toma-se emprestado trecho do Parecer do MP/TCU, que se manifestou de modo elucidativo, como a seguir reproduzido (peça 47) :
11. Revisitando o marco normativo do SUS, verifica-se que o art. 9º, inciso III, da Lei nº 8.080/90 (Lei Orgânica da Saúde) , ao disciplinar o art. 198, inciso I, da Constituição da República, estabelece que: 
"Art. 9º A direção do Sistema Único de Saúde (SUS) é única, de acordo com o inciso I do art. 198 da Constituição Federal, sendo exercida em cada esfera de governo pelos seguintes órgãos: 
 (...) 
III - no âmbito dos Municípios, pela respectiva Secretaria de Saúde ou órgão equivalente." 
12. O Tribunal tem reconhecido a necessidade de que os municípios implementem o referido comando legal, confiando a gestão orçamentária e financeira dos recursos da saúde aos secretários municipais, havendo copiosos exemplos de determinações da Casa nesse sentido (Acórdão 601/2013-TCU-Plenário e 293/2011-Plenário) . 
13. Em cotejo ao processo administrativo autuado pelo FNS (peças 1 a 5) , noto que a SES/CE se reportava diretamente ao secretário municipal de saúde, e não ao prefeito, para tratar das impropriedades ora discutidas (peça 1, p. 100) . Em sequência, retrucava sempre a Secretaria Municipal de Saúde, denotando encontrar-se o secretário municipal munido da devida autonomia prescrita pelo art. 9º, inciso III, da Lei nº 8.080/90. 
14.23.	Pelo exposto, portanto, os argumentos dos recorrentes são insuficientes para eliminar as irregularidades apontadas nos autos e comprovar a regular aplicação dos recursos do Ministério da Saúde.
CONCLUSÃO
15.	Das análises anteriores, conclui-se que:
	a) conforme as jurisprudências vigentes do TCU e do STF, nos termos do §5º, do art. 37, da Constituição Federal, são imprescritíveis as ações de ressarcimento ao erário (débito) . Nesse sentido o Acórdão 2709/2008-TCU-Plenário, deliberado em incidente de uniformização de jurisprudência, e o Mandado de Segurança 26.210/DF, da relatoria do Ministro Ricardo Lewandowski, cuja ratio decidendi encontra-se vigente até o presente momento. Deverá ser mantido, portanto, o débito imputado aos dois recorrentes pelo item 9.3 do acórdão recorrido. 
	b) Quanto à prescrição da pretensão punitiva do Tribunal de Contas da União, verificou-se que nenhuma das irregularidades atribuídas ao Sr. Paulo Antônio Martins de Lima daria ensejo à aplicação da multa prevista no art. 57 da Lei 8.443/1192, já que todas ocorreram há mais de dez anos em relação à data de 6/3/2015, incidindo aí, portanto, a prescrição da pretensão punitiva de multa. Além disso, deverá ser afastada a pena de inabilitação para o exercício de cargo em comissão e função de confiança na administração Federal preconizada no art. 60 da mesma lei. 
	c) Quanto ao Sr. Carlos Roberto Mota Almeida, somente as irregularidades adiante enumeradas devem ser consideradas para efeito da multa proporcional ao débito, pois não se operou a prescrição em relação a elas, já que o tempo decorrido entre as datas das irregularidades e a ordem de citação foi menor do que dez anos.
	Valor original (R$) 
	Data

	139.565,66
	08/04/2005

	67.872,12
	1º/04/2005

	100.417,66
	09/04/2005

	96.464,15
	30/05/2005

	135.767,41
	22/06/2005

	107.328,99
	23/07/2005

	d) O acórdão recorrido mostrou-se adequado quanto à fundamentação para rejeitar as alegações de defesa aduzidas pelos recorrentes, bem como para imputação da condenação, conforme explicitado nos itens 13.4 a 13.8 desta instrução;
e) os elementos apresentados neste recurso de reconsideração foram insuficientes para elidir as irregularidades atribuídas aos recorrentes, de modo que não se demonstrou que os recursos do SUS foram aplicados regularmente nas ações das Equipes de Saúde Bucal do Programa de Saúde da Família - ESB/PSF.
16.	Em vista disso, a proposta é no sentido dar provimento parcial ao recurso de reconsideração em relação ao Sr. Paulo Antônio Martins de lima, a fim de excluir a multa e a pena de inabilitação para o exercício de cargo em comissão e função de confiança no âmbito da administração federal, mantido o débito integral.
17.	Quanto ao Sr. Carlos Roberto Mota Almeida, verificou-se que apenas parte das irregularidades a ele atribuídas são suscetíveis da aplicação da multa proporcional ao débito, já que se operou a prescrição em relação àquelas que ocorreram há mais de dez anos em relação à data da ordem de citação expedida pelo Tribunal (6/3/2015) , motivo pelo qual propõe-se o provimento parcial de seu recurso de reconsideração, mantido o débito integral.
PROPOSTA DE ENCAMINHAMENTO
18.	Diante do exposto, submete-se à consideração superior esta análise do recurso de reconsideração interposto por Carlos Roberto Mota Almeida e Paulo Antônio Martins de Lima em face do Acórdão 1170/2017-TCU-Plenário, para propor, com fundamento nos artigos 32, inciso I, e 33, da Lei 8.443/92, c/c o artigo 285 do RI/TCU:
a) conhecer do recurso em relação ao recorrente Paulo Antônio Martins de Lima, para, no mérito, dar-lhe provimento parcial, a fim de excluir a multa e a pena de inabilitação para o exercício de cargo em comissão e função de confiança no âmbito da administração federal, previstas nos itens 9.4 e 9.8 do acórdão recorrido, mantendo-se o débito em relação aos valores indicados no item 9.3 do aresto;
b) conhecer do recurso em relação ao recorrente Carlos Roberto Mota Almeida, para, no mérito, dar-lhe provimento parcial, a fim de restringir a multa proporcional ao débito imputada pelo item 9.4 do acórdão recorrido às irregularidades sobre as quais não se operou a prescrição, conforme indicado a seguir, mantendo-se o débito em relação às quantias registradas no item 9.3 do mesmo decisum:
	Valor original (R$) 
	Data

	139.565,66
	08/04/2005

	67.872,12
	1º/04/2005

	100.417,66
	09/04/2005

	96.464,15
	30/05/2005

	135.767,41
	22/06/2005

	107.328,99
	23/07/2005

c) dar ciência aos responsáveis, aos interessados e à Procuradoria da República no Ceará."

8.1. Carlos Adema da Rocha (9059/OAB-CE), Carlos Alberto Castro Monteiro (8704/OAB-CE) e outros.

Subprocurador-Geral Paulo Soares Bugarin.

TOMADA DE CONTAS ESPECIAL. PAGAMENTOS IRREGULARES DE PROCEDIMENTOS DO SUS RELATIVOS A AUTORIZAÇÕES DE PROCEDIMENTOS DE ALTA COMPLEXIDADE. CONTAS IRREGULARES. DÉBITO. MULTA. RECURSO DE RECONSIDERAÇÃO. CONHECIMENTO. INCIDÊNCIA DA PRESCRIÇÃO DA PRETENSÃO PUNITIVA SOBRE PARTE DAS IRREGULARIDADES. REDUÇÃO DA MULTA PROPORCIONAL AO DÉBITO DE UM DOS RECORRENTES. AFASTAMENTO DA MULTA E DA PENALIDADE DE INABILITAÇÃO PARA O EXERCÍCIO DE CARGO EM COMISSÃO IMPOSTA AO OUTRO RECORRENTE. IMPRESCRITIBILIDADE DAS AÇÕES DE RESSARCIMENTO. MANUTENÇÃO DO DÉBITO. FUNDAMENTAÇÃO ADEQUADA PARA CONDENAÇÃO DOS RESPONSÁVEIS. RAZÕES RECURSAIS INSUFICIENTES PARA INFIRMAR AS IRREGULARIDADES APONTADAS. PROVIMENTO PARCIAL.

TOMADA DE CONTAS ESPECIAL (TCE)

Secretaria de Recursos (SERUR); Secretaria de Controle Externo de Tomada de Contas Especial (SecexTCE).

Trata-se de recurso de reconsideração interposto por Carlos Roberto Mota Almeida e Paulo Antônio Martins de Lima, ex-secretários de saúde do Município de Quixeramobim/CE, contra o Acórdão 1170/2017-TCU-Plenário, da relatoria do E. Ministro-Substituo André Luís de Carvalho.
Tal acórdão foi proferido em sede de julgamento de tomada de contas especial instaurada pelo Fundo Nacional de Saúde (FNS) , em razão de pagamentos irregulares de procedimentos médico-hospitalares financiados pelo Sistema Único de Saúde (SUS) , no Município de Quixeramobim (CE) .
Em função do elevado número de Autorizações de Procedimentos de Alta Complexidade (Apacs) solicitadas pelo Município, o Núcleo de Avaliação e Auditoria dos Serviços de Saúde (NuAud) , da Secretaria de Saúde do Estado do Ceará (Sesa/CE) , realizou auditoria na Unidade de Saúde Bucal em Quixeramobim/CE, e emitiu relatório datado de 30/6/2005 (peça 1, p. 9-96) , em que foram identificadas as seguintes irregularidades, posteriormente confirmadas por novo relatório do NuAud, de 1/6/2006:
cobranças indevidas de procedimentos ortodônticos em pacientes supostamente portadores de anomalias craniofaciais, por meio de Autorizações de Procedimentos de Alta Complexidade. Existência de provas de que diversos pacientes não apresentavam tal anomalia;
os profissionais integrantes das equipes de saúde bucal realizavam tais procedimentos em seus consultórios particulares, em horário que deveria ser dedicado às ações das equipes de saúde bucal do Programa de Saúde da Família (ESB/PSF) ;
cobranças por procedimentos de média complexidade (endodontia) do Centro Integrado Municipal de Quixeramobim, que não dispunha de condições técnicas para a realização de tais intervenções.
Os responsáveis foram notificados pela Secretaria de Saúde do Ceará, bem como pelo Fundo Nacional de Saúde. As justificativas por eles apresentadas não foram acolhidas. Diante disso, o relatório de TCE 32/2013 (peça 6, p. 246-250) concluiu pela responsabilização solidária dos responsáveis pelo débito decorrente da impugnação dos pagamentos realizados, totalizando R$ 1.419.359,98 em valores históricos.
No âmbito do TCU, foram promovidas as citações dos responsáveis (dois ex-secretários municipais de saúde e dois ex-prefeitos) , conforme proposto no pronunciamento da Secex/CE (peça 7) e autorizado pelo relator a quo (peça 8) . As defesas foram apreciadas em duas oportunidades pela unidade técnica, uma vez que houve o sobrestamento da TCE.
O relator da deliberação original incorporou às suas razões de decidir os pronunciamentos da Secex/CE e do Ministério Público junto ao TCU (MPTCU) , exceto quanto à prescrição da pretensão punitiva em relação aos ex-secretários de Saúde.
Agora, em sede de seu recurso de reconsideração, os ex-secretários apresentam, em suma, os seguintes argumentos:
houve prescrição do débito e da multa sancionados pelo acórdão impugnado;
não houve fundamentação adequada e específica para rejeitar os argumentos apresentados pelos responsáveis para embasar a deliberação recorrida;
os recursos do SUS foram regularmente aplicados nas ações das Equipes de Saúde Bucal do Programa de Saúde da Família (ESB/PSF) .
No que toca à prescrição do débito, os recorrentes discorrem sobre o instituto da prescrição sob a ótica do Tribunal de Contas da União (TCU) , do Superior Tribunal de Justiça (STJ) e do Supremo Tribunal Federal (STF) , para alegarem que o TCU passou a reconhecer a prescritibilidade das pretensões reparatórias, sob o argumento de que o § 5º, do art. 37, da Constituição Federal, estabeleceria apenas uma incomunicabilidade entre a pretensão punitiva e a compensatória.
Argumentam que a pretensão de ressarcimento tem caráter compensatório, cuja função é restituir o patrimônio público ao estado anterior e, assim, sua natureza jurídica é de reparação civil. Sobre isso, lembram que o novo Código Civil reduziu o prazo prescricional das ações de reparação civil de vinte para três anos.
Afirmam que, em se tratando de TCE, o ônus da prova incumbe ao responsável pela aplicação dos recursos transferidos. Que na ação de ressarcimento, embora imprescritível, o ônus da prova é de quem o pleiteia perante o judiciário.
Defendem que não é razoável que ex-gestores públicos permaneçam obrigados a comprovar a adequada aplicação de verbas públicas quando decorridos vários anos da aplicação de tais recursos, pois isso feriria os princípios da segurança jurídica e da ampla defesa, além de dar ensejo à instabilidade jurídica, em face da dificuldade de produção de provas após longos lapsos temporais.
Mencionam que o Supremo reconheceu a repercussão geral quanto à prescritibilidade da pretensão de ressarcimento ao Erário, no julgamento do Recurso Extraordinário 636.886, de relatoria do E. Ministro Teori Zavascki, o qual aponta para uma possível revisão de jurisprudência na aplicação do art. 37, §5º, da Constituição Federal.
Reproduzem a íntegra da decisão liminar em Mandado de Segurança 34.256, de relatoria do E. Ministro Luís Roberto Barroso, na qual o STF deferiu o pedido "para suspender todos os efeitos da condenação do impetrante nos autos da TCE Processo 005.360/2010-2".
Argumentam que a presente TCE se alinha a tal julgado, uma vez que foi aplicada no acórdão recorrido a tese da imprescritibilidade que afirmam ultrapassada. Alegam que, ainda que se admita a existência da dívida apontada, o recorrente Paulo Antônio Martins de Lima estaria livre de responsabilização, porque as irregularidades a ele imputadas ocorreram mais de dez anos antes da citação do TCU, que se deu em 6/3/2015.
Com base nisso, asseveram que somente os valores de R$ 96.464,15 (30/5/2005) , R$ 135.767,41 (22/6/2005) e de R$ 107.328,99 (23/7/2005) não estariam alcançados pela prescrição, cuja responsabilização seria atribuída a Carlos Roberto Mota Almeida.
Quanto à ausência de fundamentos para a condenação, consideram que as rejeições às alegações de defesa "nunca vêm fundamentadas como deveria ser, em louvor ao princípio constitucional da obrigatoriedade de Motivação das Decisões Administrativas (art. 93, X, da CF/88) ".
Alegam que a fundamentação que embasou o acórdão recorrido foi a mera repetição de que se rejeita a tentativa dos recorrentes de demonstrar como foram aplicadas as verbas públicas, sem citar fundamentos legais, jurídicos ou jurisprudenciais.
Para subsidiar sua tese, juntam ao recurso excertos doutrinários e jurisprudenciais que apregoam a necessidade de se fundamentar as decisões de modo lógico, coerente e contextualizado.
Finalmente, para defenderem que os recursos foram regularmente aplicados, discorrem sobre o envolvimento do Município de Quixeramobim no Programa de Odontologia de Alta Complexidade e a criação de centros de especialidades. Citam que o Município era referência nacional na atenção odontológica de média e alta complexidade, com ações custeadas por verbas próprias.
E que, após receber informação sobre a existência da Portaria MS 968/2002, que trata de programa de atenção odontológica, o Município tomou providências junto à Sesa/CE para efetuar cadastro, condição para participar daquele programa. 
Feito o cadastramento, a Secretaria de Saúde comunicou que o programa poderia se iniciar em Quixeramobim, o que ocorreu a partir de abril de 2003, momento em que os pedidos de Autorização de Procedimentos de Alta Complexidade (Apacs) começaram a ser feitos pela municipalidade.
Alegam que, na auditoria ocorrida em maio de 2005, a Sesa/CE informou que o programa estava irregular porque os códigos informados na implantação se referiam somente a pacientes com "fenda palatina/lábio leporino". Argumentam que estranharam tal informação pois a Portaria MS 431/2000 não faz restrição nesse sentido, nem a Sesa havia expedido orientações a esse respeito.
Anexam ao recurso trecho daquela Portaria em que são relacionados diversos procedimentos nela previstos, além de definições dos procedimentos citados, obtidas na internet, como meio de demonstrar que as anomalias craniofaciais não estão necessariamente relacionadas com fendas palatina e labial.
Mencionam que o Ministério Público Federal declarou que as Apacs eram preenchidas com o código CID 10 Q37.9, mas há nos autos cópias de algumas autorizações de procedimentos de alta complexidade, nas quais não constam o CID 10, em que há a declaração expressa de tratamento de anomalias craniofaciais.
Relatam como funcionava o trâmite dos tratamentos odontológicos, desde a identificação do paciente até o encaminhamento para a perícia odontológica final, nos termos da Portaria 431/2000, informando que os recorrentes só ordenavam o pagamento das Apacs aos dentistas contratados depois que elas eram analisadas e aprovadas pela Secretaria de Saúde do Ceará e pelo Ministério da Saúde.
Aduzem ainda que ficava claro que os tratamentos a que se referiam tais documentos não se relacionavam à fenda palatina/lábio leporino e que o funcionamento do programa em questão era difundido pelo Secretário de Saúde do Estado do Ceará à época como sendo referência para os demais municípios. Além disso, afirmam que esses mesmos serviços são realizados atualmente pelo Centro de Especialidades Odontológicas de Quixeramobim.
Defendem que as conclusões da Coordenadoria de Vigilância, Avaliação e Controle (Covac) se referem a irregularidades que não causaram prejuízo ao Erário, pois os códigos CIDs das Apacs estavam previstos na Portaria 431/2000 e se referiam a procedimentos de média e alta complexidade, classificados na categoria de anomalia crânio facial.
Finalmente, concluem que não praticaram malversação de recursos públicos, apenas se limitaram a contratar odontólogos especializados em serviços de alta complexidade, a repassar recursos do Ministério da Saúde a esses profissionais e a analisar a efetividade da prestação desses serviços, por meio de relatórios do Ministério, que eram elaborados a partir dos dados repassados pela Secretaria de Saúde do Município de Quixeramobim.
Sendo assim, arguem que deve ser excluída a condenação aplicada pelo acórdão impugnado, porque não houve a vontade de lesar o Erário, nem o preenchimento incorreto das Apacs, tanto que não houve a efetiva demonstração de ocorrência de dano, pois os profissionais odontólogos especializados prestaram os serviços previstos pela Portaria MS 431/2000.
A unidade técnica propõe o provimento parcial do recurso, com parecer convergente do MPTCU, diante da verificação de que foram aplicadas sanções aos recorrentes em decorrência de irregularidades sobre as quais houve a prescrição da punição punitiva do TCU. 
Feita a contextualização dos fatos, passo a decidir.
Ratifico o exame de admissibilidade em que conheci do recurso interposto, por atender aos requisitos atinentes à espécie (despacho de peça 169) .
Quanto aos argumentos relativos à prescrição, todas as correntes jurisprudenciais e doutrinárias aventadas pelos recorrentes encontram-se refutadas pelo entendimento adotado por este Tribunal desde a publicação do Acórdão 1441/2016-TCU-Plenário. Nesta deliberação, em incidente de uniformização de jurisprudência, o TCU deixou assente que a prescrição da pretensão punitiva do TCU subordina-se ao prazo decenal indicado no art. 205 do Código Civil. 
Nos termos do Acórdão 2709/2008-TCU-Plenário, deliberado em incidente de uniformização de jurisprudência, e do Mandado de Segurança 26.210/DF, da relatoria do Ministro Ricardo Lewandowski, o TCU considera que as ações de ressarcimento ao Erário são imprescritíveis.
Por força do art. 70, parágrafo único, da Constituição Federal e do art. 93 do Decreto-Lei 200/1967, incumbe àquele que recebe recursos federais o dever de demonstrar a correta aplicação dos valores que lhe foram confiados. Não há distinção, como afirmam os recorrentes, entre processos de tomada de contas especial e ação de ressarcimento. Até porque é objetivo precípuo da TCE é justamente o ressarcimento do dano ao Erário.
A decisão do Supremo (RE 636.886) , apresentada pelos recorrentes, apenas sinaliza para uma possível revisão da jurisprudência no tocante à aplicação do art. 37, §5º, da Constituição Federal. Tanto que expõe textualmente o entendimento de que "incumbe submeter novamente à análise do Plenário desta Corte, sob a sistemática da repercussão geral, o alcance da regra estabelecida no § 5º do art. 37 da CF/88, relativamente a pretensões de ressarcimento ao Erário fundadas em decisões de Tribunal de Contas".
Este Tribunal acompanha o desfecho deste processo na qualidade de amicus curiae. No Voto condutor do Acórdão 8486/2017-TCU-Segunda Câmara, ficou claro que as ações de ressarcimento ao Erário em processos de tomada de contas especial que tramitam no TCU permanecem imprescritíveis:
"15. (...) a decisão de suspensão de processamento de demandas em que esteja em debate a prescrição do pedido de ressarcimento ao Erário baseado em título de Tribunal de Contas alcançou tão somente a fase judicial de cobrança do título extrajudicial exarado com a decisão das Cortes de Contas, não atingindo diretamente os processos de contas em trâmite neste TCU.
16. Ou seja, até decisão definitiva em contrário do Pretório Excelso, permanecem imprescritíveis as pretensões de ressarcimento ao erário decorrentes de processos de tomada de contas especial que tramitam perante o TCU, motivo pelo qual remanesce correta a rejeição da preliminar de prescrição arguida pelo recorrente."
Assim, contrariamente ao que querem fazer crer os recorrentes, a tese da imprescritibilidade do dano aplicada no presente processo não está ultrapassada. Entretanto, há que se reconhecer que, como demonstrado pelos recorrentes, ocorreu a prescrição da pretensão punitiva do Tribunal sobre algumas irregularidades, uma vez que entre as datas de suas ocorrências e a da ordem de citação expedida pelo TCU (6/3/2015) transcorreram mais de dez anos.
Sendo assim, nenhuma das irregularidades atribuídas a Paulo Antônio Martins de Lima pode ensejar a aplicação da multa prevista no art. 57 da Lei 8.443/1192, já que todas ocorreram há mais de dez anos antes de 6/3/2015. Tal fato impede também a aplicação, ao mesmo responsável, da pena de inabilitação para o exercício de cargo em comissão e função de confiança na administração Federal preconizada no art. 60 daquela Lei.
Quanto à multa aplicável a Carlos Roberto Mota Almeida, somente as seis irregularidades enumeradas a seguir, ocorridas entre 8/4/2005 e 23/7/2005, devem ser consideradas:
	Valor (R$) 
	Data

	139.565,66
	8/4/2005

	67.872,12
	1º/4/2005

	100.417,66
	9/4/2005

	96.464,15
	30/5/2005

	135.767,41
	22/6/2005

	107.328,99
	23/7/2005

Para fins de ajustar o valor da multa a aplicar com base no art. 57 da Lei 8443/1992, deve-se verificar que o débito atualizado referente a tais irregularidades corresponde a R$ 1.364.332,66. 
Não merecem prosperar os argumentos dos recorrentes de que os fundamentos para sua condenação não estão claramente delineados nos autos. Em primeiro lugar, a instrução de peça 7 aquiesceu às conclusões da fase interna desta TCE. Por conseguinte, as citações dos recorrentes (peças 10 e 11) , foram realizadas "com fundamento nos arts. 10, § 1º; e 12, incisos I e II, da Lei 8.443/1992".
Em segundo lugar, no Voto condutor do acórdão, o relator a quo explicita que incorporou o parecer do MPTCU a suas razões de decidir. Tal parecer (peça 47) foi didático ao explicitar que:
o art. 9º, inciso III, da Lei 8.080/90 (Lei Orgânica da Saúde) , ao disciplinar o art. 198, inciso I, da Constituição da República, estabelece que a direção do Sistema Único de Saúde (SUS) é única, de acordo com aquele diploma legal, sendo exercida, no âmbito dos Municípios, pela respectiva Secretaria de Saúde ou órgão equivalente;
o TCU tem reconhecido a necessidade de que os municípios implementem tal comando legal, confiando a gestão orçamentária e financeira dos recursos da saúde aos secretários municipais, havendo diversos casos de determinações nesse sentido, como por exemplo os Acórdãos 601/2013 e 293/2011, ambos do Plenário do TCU, de relatoria do E. Ministro José Jorge;
a Sesa/CE se reportava diretamente ao secretário municipal de saúde, e não ao prefeito, para tratar das impropriedades ora discutidas (peça 1, p. 100) . A resposta a tais intervenções vinha sempre da Secretaria Municipal de Saúde, "denotando encontrar-se o secretário municipal munido da devida autonomia prescrita pelo art. 9º, inciso III, da Lei 8.080/90". 
Em terceiro lugar, o art. 70, parágrafo único, da Constituição de 1988 e o art. 93 do Decreto-Lei 200, de 25 de fevereiro de 1967 demonstram que é dever de todos aqueles a quem sejam confiados recursos federais demonstrar o nexo causal entre tais recursos e as despesas realizadas, para comprovar a boa e regular aplicação dos recursos e concluir que tal obrigação não foi cumprida.
Quanto à tese de que os recursos do SUS foram regularmente aplicados nas ações das Equipes de Saúde Bucal do Programa de Saúde da Família, os argumentos que a fundamentam revelam-se insuficientes para afastar as irregularidades apontadas nos autos, uma vez que não inovam em relação ao que já foi por diversas vezes examinado nesta TCE, tanto na fase interna como já no âmbito deste TCU.
Não se pode aceitar a já repetida alegação de que a Sesa apenas informou que o programa estava irregular por conta de que os códigos utilizados se referiam a pacientes com "fenda palatina/lábio leporino". 
Contrariamente ao que querem fazer crer os recorrentes, a conclusão do relatório de auditoria da Secretaria de Saúde do Estado do Ceará, de 30/6/2005 (peça 1, p. 9-96) , apontou diversas irregularidades, como transcrito a seguir, com ajustes de forma:
"1- O Município não apresenta serviço de alta complexidade para os pacientes portadores de anomalias craniofaciais regulamentado pela Portaria do Ministério da Saúde 431, de 14 de novembro de 2000.
2 - Os procedimentos especializados executados pelos odontólogos prestadores de serviços, não foram realizados em pacientes portadores de anomalias craniofaciais.
3 - Os laudos de solicitação de Apac utilizados não eram específicos para a odontologia.
4 - O Município realizou cobrança de procedimentos ortodônticos, protéticos, endodônticos e cirúrgicos em pacientes com anomalias craniofaciais, quando estes não eram portadores de tais anomalias.
5 - Os profissionais contratados pelo Município para prestação dos serviços especializados em alta complexidade realizam esses procedimentos em horário que deveriam ser dedicados às ações em equipes de saúde bucal do Programa de Saúde da Família.
6 - O Centro Integrado Municipal de Quixeramobim apresenta cobrança de procedimentos de média complexidade (endodontia) sem dispor de condições técnicas para a realização de tais procedimentos.
7 - O recebimento por Apac na saúde bucal não foi esclarecido pelo gestor municipal e nem pelo Supervisor de Planejamento Controle e Auditoria Municipal.
8 - Desde junho de 2003, o Município recebe por pacientes que não se enquadram nos critérios estabelecidos na Portaria do Ministério da Saúde 431, de 14 de novembro de 2000."
A alegação de que tenha havido divergência entre declaração do Ministério Público Federal sobre o preenchimento de Apacs e algumas autorizações acostadas aos autos não interfere na responsabilização dos recorrentes, pois as autorizações e os laudos por eles referidos (peça 1, p. 78-88) fazem parte dos anexos do relatório da auditoria realizada pela Secretaria de Saúde do Estado do Ceará, que foi usado como fundamento para apuração das irregularidades.
Também não faz sentido a alegação de que as irregularidades identificadas não causaram prejuízo ao Erário. A planilha de glosa foi elaborada observando os parâmetros normativos e cotejando os valores pagos (peça 1, p. 186) frente aos valores devidos, conforme descrito na instrução que propôs a citação dos responsáveis (peça 7, parágrafo 4) . 
Sendo assim, anuindo aos pareceres precedentes, conheço do recurso apresentado para, no mérito, dar-lhe provimento parcial, a fim de excluir a multa e a inabilitação para o exercício de cargo em comissão e função de confiança na administração federal, aplicadas a Paulo Antônio Martins de Lima, bem como para considerar apenas as irregularidades ocorridas entre 8/4/2005 e 23/7/2005, como passíveis de aplicação de multa a Carlos Roberto Mota Almeida, com base no art. 57 da Lei 8.443/1992, mantido o débito integral imputado aos recorrentes.
Feitas essas considerações, voto por que o Tribunal acolha a minuta de acórdão que ora submeto à deliberação do colegiado.
TCU, Sala das Sessões Ministro Luciano Brandão Alves de Souza, em 12 de junho de 2019.
WALTON ALENCAR RODRIGUES 
Relator